【裁判字號】    99,消債更,17
【裁判日期】    990430
【裁判案由】    更生事件
【裁判全文】
臺灣板橋地方法院民事裁定            99年度消債更字第17號
聲  請  人  甲○○
上列當事人因消費者債務清理事件聲請更生及保全處分，本院裁
定
如下：
    主  文
聲請駁回。
聲請費用由聲請人負擔。
    理  由
一、本件聲請意旨略以：聲請人因有不能清償債務之情事，目前
    債務總金額為新臺幣（下同）1,500,909 元，前於民國98年
    2 月10日依中華民國銀行公會會員辦理無擔保債務協商機制
    ，與最大債權金融機構臺灣新光商業銀行股份有限公司（以
    下簡稱：新光銀行）達成協商，雙方約定聲請人自98年3 月
    起分88期，利率5%，每月10日償還20,458元，依各債權銀行
    債權金額比例清償各項債務，直至全部清償為止。而聲請人
    於98年1 月遭裁員後，因無法償還銀行債務，遂與新光銀行
    達成協商，惟因景氣不佳，聲請人遲至同年11月始找到工作
    ，工作底薪為24,000元，且聲請人均係向朋友借貸償債或延
    期繳款，致無力支付協商款項而毀諾，爰聲請裁定准予更生
    等語。
二、按債務人對於金融機構因消費借貸、自用住宅借款、信用卡
    或現金卡契約而負債務，在聲請更生或清算前，應提出債權
    人清冊，以書面向最大債權金融機構請求協商債務清償方案
    並表明共同協商之意旨，消費者債務清理條例第151 條第1
    項定有明文。而債務人與金融機構協商成立者，不得聲請更
    生或清算，但因不可歸責於己之事由，致履行顯有重大困難
    者，不在此限；消費者債務清理條例施行前，債務人依金融
    主管機關協調成立之中華民國銀行公會會員辦理消費金融案
    件無擔保債務協商機制與金融機構成立之協商，準用前項之
    規定，消費者債務清理條例第151 條第5 項、第6 項亦分別
    有明文可參。至於債務人聲請更生或清算不合程式或不備其
    他要件者，法院應以裁定駁回之，但其情形可以補正者，法
    院應定期間先命補正，復為同條例第8 條所明定。次按前開
    法律規定之「但因不可歸責於己之事由，致履行顯有重大困
    難者，不在此限」，其立法意旨係基於債務清償方案成立後
    ，應由債務人誠實遵守信用履行協商還款條件，惟於例外情
    形下發生情事變更，在清償期間收入或收益不如預期，致該
    方案履行困難甚或履行不能，因不可歸責於己之事由，始能
    聲請更生或清算。此規範意旨在避免債務人任意毀諾已成立
    之協商，濫用更生或清算之裁判上債務清理程序。蓋以債務
    清償方案係經當事人行使程序選擇權所為之債務清理契約，
    債務人應受該成立之協議所拘束。債務人既已與金融機構協
    商成立，如認該協商方案履行有其他不適當情形，自仍應再
    循協商途徑謀求解決。又所謂不可歸責於己之事由，係指出
    於非己身所能控制之自然力或其他人為事由，具有猝然性而
    不能預知，非人力所能參與或所能阻止，而陷於不能履行承
    諾償還自己之債務者而言，例如：債務人於履行清償期間遭
    逢重大意外災害，如車禍、火災、或罹患重大不治之惡疾而
    喪失工作能力；債務人負擔家計生活之職業工作，突然非自
    願性失業，而可預見的、持續性的無法就業謀生；因遭逢不
    可抗力之天然災害，如地震、颱風、水災而因其損害甚鉅致
    無力清償等情事。
三、查聲請人曾依照中華民國銀行公會會員辦理消費金融案件無
    擔保債務協商機制，與最大債權金融機構新光銀行達成協商
    ，雙方約定聲請人自98年3 月起分88期，利率5%，每月10日
    償還20,458元，依各債權銀行債權金額比例清償各項債務，
    直至全部清償完畢為止，然於98年12月起毀諾不再繳款等情
    ，有新光銀行99年2月22日民事陳報狀1份附卷可稽。是本件
    聲請人依上開協商機制與最大債權金融機構協商成立後，再
    向本院聲請更生，尚須符合其毀諾之原因須「不可歸責於己
    之事由致履行顯有重大困難」之法定要件，方為適法。
（一）經查，聲請人前於98年2 月10日與最大債權銀行新光銀行
      協商時，曾出具收入證明切結書，表示其工作收入來源為
      雅典那鐘錶實業有限公司，每月收入為40,000元，故新光
      銀行乃衡量其還款能力，提供每月20,458元之協商方案，
      則新光銀行顯已預留近20,000元之必要生活費用予聲請人
      ，此有聲請人簽名出具之收入證明切結書1件在卷可憑。
      再聲請人填寫上開收入切結書之時點固為97年12月16日，
      且其雖於98年1月因業務減縮而自原任職公司離職，致收
      入狀況有所改變，惟聲請人係於98年2月10日始與新光銀
      行成立協商，此有上述新光銀行99年2月22日民事陳報狀1
      份暨檢附聲請人所簽立之收入證明切結書、前置協商協議
      書等件附卷可稽，是其於協商成立前，仍可向新光銀行陳
      明上開薪資收入之變故，然其並未如實陳述，致新光銀行
      據以提出20,458元之協商方案而成立協商，此亦有聲請人
      於99年1月29日所寄送之民事陳報狀中自承之「因98年1月
      被裁員，每月無法償還6家銀行之債務，所以跟新光銀行
      作前置協商」等語可參，足證聲請人顯有違背誠信原則，
      故意虛報收入所得而以不正當方法濫用協商機制之情事。
      況聲請人與最大債權銀行簽立債務協商條件時，對於本身
      之經濟狀況、家庭收支情形應知之綦詳，理應於協商時評
      估可否履行協商條件之情事，聲請人當時盱衡其經濟狀況
      ，猶簽署協商協議書，同意最大債權銀行之無擔保債務還
      款計劃，可見其償還能力，當屬其於協商時已經適當評估
      ，思量資金來源之籌措管道後，認無疑慮方始為之，足見
      其於簽立協商條件之際，實已考慮周詳日後還款方法，並
      無匆促、不及思慮等不得己之情形無疑。是聲請人既有濫
      用協商機制之情事，縱有協商金額超逾其履行能力情事，
      亦屬可歸責於聲請人自己之事由所致，自不得以此為由而
      聲請更生。
（二）再按消費者債務清理條例第3條規定，債務人不能清償債
      務或有不能清償之虞者，得依本條例所定更生或清算程序
      ，清理其債務。該條例所謂之「不能清償債務或有不能清
      償之虞者」，係指債務人欠缺清償能力，對於已屆清償期
      ，且已受請求之債務之全部或主要部分，客觀上可預見其
      為一般且繼續的不能清償之財產狀態之謂。又清償能力係
      由財產、信用、勞力三者構成，雖無足夠財產，如有良好
      之信用、優良之技術或持續不斷之勞力，即屬有清償債務
      之可能。而查，聲請人雖主張其每月薪資僅為24,000元，
      無法償還每月協商金額20,458元而毀諾等語，然參酌聲請
      人提出之財政部臺灣省北區國稅財產歸屬資料清單所示，
      聲請人於99年1月13日名下仍有聯勝光電股份有限公司等
      22 檔股票，合計投資金額為629,630元。又依統一綜合證
      券股份有限公司99年2月2日統證松江字第0990000082號函
      及其附件記載，聲請人於聲請協商至毀諾期間，即其98年
      間於統一綜合證券股份有限公司松江分公司總計賣出榮成
      等18檔股票，賣出總金額為980,959元，且聲請人上開期
      間並無任何買進股票之紀錄，則聲請人上開賣出股票所得
      金額，仍應於其個人持有中，而屬聲請人之現金資產，且
      聲請人前揭證券帳戶中，目前尚有日勝生等4檔股票。至
      聲請人之女潘巧竺年僅3歲，其名下有志遠電子股份有限
      公司之投資，97年度並有玉山商業銀行股份有限公司長春
      分公司之所得扣繳紀錄，此有聲請人之女潘巧竺財政部臺
      灣省北區國稅財產歸屬資料清單、97年度綜合所得稅各類
      所得資料清單可參，顯見聲請人之女名下資產應屬父母所
      為贈與，而屬父母可得支配之財產。故聲請人目前總債務
      金額為1,500,909元，其上開個人股票資產合計金額已可
      清償所負債務，益徵聲請人並無不能清償債務或有不能清
      償之虞，則聲請人更生之聲請，自屬無據。
四、據上論結，本件聲請人既無消費者債務清理條例第151 條第
    5 項但書所規定不可歸責於己之事由，且無不能清償債務或
    有不能清償之虞，而得依更生程序清理其債務，其向本院聲
    請更生，應屬無據，自應駁回本件更生之聲請。至聲請人併
    為保全處分之聲請，因本件更生之聲請既經駁回，則聲請人
    保全處分之請求即失所附麗，自應一併駁回，爰裁定如主文
    。
五、另目前銀行公會已針對曾經參加債務協商機制成立而毀諾之
    債務人，提供「個別協商一致性方案」使能再進行協商，聲
    請人倘認原協商條件嚴苛，尚非不得與其債權人新光銀行等
    銀行，再次進行解決債務之商談，經由個別債權銀行協商程
    序求得適當履債，附此說明。
中    華    民    國    99    年    4     月    30    日
                  民事第三庭    法  官  邱靜琪
上為正本係照原本作成。
如不服本裁定，應於裁定送達後10日內，以書狀向本院提出抗告
，並繳納抗告費新臺幣1,000元。
中    華    民    國    99    年    4     月    30    日
                                書記官  鄭美莉

司法院資訊處製作；財團法人民間司法改革基金會備份。
